【裁判字號】    97,上易,702
【裁判日期】    970529
【裁判案由】    家暴傷害
【裁判全文】
臺灣高等法院刑事判決                 97年度上易字第702號
上  訴  人
即  被  告  丙○○
上列上訴人因家暴傷害案件，不服臺灣士林地方法院九十六年度
易字第一三八七號，中華民國九十七年一月二十九日第一審判決
（起訴案號：臺灣士林地方法院檢察署九十六年度偵字第八八四
三號），提起上訴，本院判決如下：
    主  文
上訴駁回。
    事  實
一、丙○○係乙○○前夫陳振發之兄，二人間具有家庭暴力防治
    法第三條第四款所定之家庭成員關係。丙○○與乙○○於民
    國九十五年九月十五日（起訴書誤載為五日）下午三時許，
    在臺北市○○區○○路四十八號三樓與四樓間之樓梯間起口
    角爭執，丙○○竟憤而基於普通傷害之犯意，以腳朝乙○○
    身體踢踹，經乙○○之子陳萬聞聲自上址三樓住處外出查看
    而見狀制止，始行罷手，因而致乙○○受有前胸紅腫二公分
    乘一公分、腹壁紅腫七公分乘二公分及五公分乘二公分、右
    手肘擦傷三點五公分乘二公分之傷害。
二、案經乙○○訴由臺灣士林地方法院檢察署檢察官發交臺北市
    政府警察局士林分局報請該署檢察官偵查後起訴。
    理  由
壹、程序部分
一、被告主張乙○○及證人陳萬於警詢、偵查中之陳述，均為傳
    聞證據，均無證據能力，本院之判斷如下：
  (一)乙○○及證人陳萬於警詢時之陳述：
    按被告以外之人於審判外之言詞或書面陳述，除法律有規定
    者外，不得作為證據，刑事訴訟法第一百五十九條定有明文
    。查乙○○及證人陳萬於警詢時所為之陳述，係被告以外之
    人於審判外之陳述而屬傳聞證據，而乙○○及證人陳萬已經
    原審法院傳喚到庭進行交互詰問，有乙○○及證人陳萬於原
    審法院時與警詢互核相符之證述可為證據，是依前揭規定，
    乙○○及證人陳萬於警詢時之陳述，自應排除其證據能力。
  (二)乙○○及陳萬於偵查中之陳述：
    依法院組織法第六十條及刑事訴訟法第二百二十八條至第二
    百三十一條之一規定，檢察官職司犯罪偵查權，其於偵查中
    為蒐集調查被告之犯罪證據而為偵查權之實施，除法有明文
    者外，本不拘一定之形式，關於訊問證人，法亦無明文必須
    使被告在場並使其有詰問之機會，其在尚不知被告為何人之
    偵查階段，亦無使被告在場並賦予詰問證人之可能；況刑事
    訴訟法採證據裁判主義，所有供證明犯罪所用證據，均須於
    審判中踐行調查（包含證人之交互詰問）、辯論程序，始得
    採為斷罪之資料，亦不致有侵犯法律對被告人權保障之虞。
    是刑事訴訟法所規定傳聞法則之例外，其中就被告以外之人
    於偵查中向檢察官所為之陳述，因檢察官代表國家偵查犯罪
    時，原則上當能遵守法定程序，被告以外之人如有具結能力
    ，並經依法具結以擔保其係據實陳述者，依第一百五十九條
    之一第二項規定「除顯有不可信之情況者外」，仍得為證據
    ，惟本案乙○○及陳萬於偵查中之指訴，檢察官並未令其具
    結，依上開說明乙○○及陳萬於偵查中之指訴，亦難認有證
    據能力。(最高法院九十七年台上字第九十三號判決意旨參
    照)
貳、實體部分
一、訊據上訴人即被告 (下稱被告)丙○○，固坦承其係乙○○
    前夫陳振發之兄，於上開時、地有與乙○○發生爭吵等情不
    諱，惟矢口否認傷害之犯行，辯稱：其在該址四樓與在該址
    三樓之乙○○對罵後，乙○○、陳萬及乙○○另一子即衝上
    三樓，陳萬並架住其脖子，其右手則遭乙○○或其另子拉住
    ，根本無法動彈，遑論踢踹乙○○，乙○○之傷勢應係在狹
    窄又堆放雜物之樓梯間衝上樓時，自己碰撞所致，陳萬之證
    詞不足採信云云。
二、經查：
  (一)證人乙○○於原審法院審理時證稱：九十五年九月十五日下
    午三時許，其回臺北市○○區○○路四十八號，當其關上一
    樓鐵門走上三樓要進入其家時，被告從四樓走下來，指責其
    關鐵門太大聲吵他睡覺，並一直罵其不照顧中風之婆婆，不
    孝順等語，其想辯解，被告就以腳踢其胸部及腹部，踢好幾
    下，其子陳萬在家中客廳聽到聲音探頭查看，於開門時看到
    被告踢其，便制止被告並擋在被告與其中間，將其等拉開等
    語（見原審卷第五十二頁），核與證人陳萬於原審法院審理
    時證稱：九十五年九月十五日下午三時時，其在家中看電視
    時，聽到樓梯間有很大的聲音，便至其家大門前查看，看到
    乙○○與被告在吵架，之後其看到被告用腳踢乙○○腹部，
    其就至三樓與四樓之樓梯間，看到被告往乙○○方向靠近，
    其就擋在乙○○與被告間，被告及乙○○仍繼續吵架等語（
    見原審卷第五十四頁）相符，是被告於九十五年九月十五日
    下午三時許，與乙○○在上址三樓與四樓間之樓梯間發生爭
    執，被告並以腳踢踹乙○○，應可認定。
  (二)被告雖辯稱：其遭陳萬架住，不能動彈，根本未毆打乙○○
    云云。然被告住處在上址四樓，斯時被告之子（七十三年出
    生）在家，惟並未至發生衝突之三、四樓樓梯間等情，業據
    被告自承在卷 (見原審卷第五十四頁)，果被告遭陳萬架住
    不能動彈，其豈會不呼救？其已成年之子又何以袖手旁觀而
    未至發生衝突之三、四樓樓梯間幫被告解危？且被告於警詢
    時先稱：其與乙○○二個兒子中之一個發生推擠云云 (見偵
    查卷第二十七頁)，嗣於偵查中稱係乙○○的二個兒子衝上
    來，將其架住 (見偵查卷第十二頁)，後於原審訊問時稱：
    乙○○及二個兒子衝上來，其中一個兒子叫陳萬用右手架住
    其脖子，其右手不知被乙○○或其另一子拉住，因被陳萬擋
    住，根本無法動彈云云 (見原審卷第二十九頁)，則於衝突
    發生時究竟係乙○○其中一個兒子、二個兒子或乙○○加二
    個兒子一起衝上樓去？被告所供前後並不一致。且被告自承
    其子在家沒有出來，僅在家叫其報警，所以其乃回去報警云
    云(見原審卷第五十四頁)，若被告確已遭乙○○之子架住至
    不能動彈，則何以在無人營救之情形下，仍能自行回家報警
    ？顯見被告辯稱：其遭陳萬架住，無法動彈，未毆打乙○○
    云云，乃卸責之詞，不足採信。
  (三)再查乙○○於九十五年九月十五日至臺北聯合醫院急診，經
    醫師診斷其受有上揭傷勢等情，有臺北聯合醫院診斷書在卷
    可徵（見他字卷第四頁），亦可認定。被告雖辯稱：上址住
    處樓梯間空間狹窄，又堆放雜物，乙○○因係衝上樓梯間時
    自己撞傷云云。惟衡諸乙○○視力及行動均正常，縱樓梯間
    狹窄，又堆放雜物，乙○○豈會未見，致使其胸部、腹部及
    手肘碰撞雜物及樓梯間而多處受傷？被告所辯，洵無足採。
  (四)被告於本院聲請傳喚證人即被告之姐夫甲○○出庭證稱其並
    未看見被告傷害乙○○等情 (見本院九十七年五月十五日審
    理筆錄)，本院衡諸，被告於原審並未聲請傳喚證人甲○○
    ，且表示現場只有被告、乙○○及乙○○之二個兒子共四人
    (見原審卷第三十頁)，當時現場沒有其他證人等情 (見原審
    卷第五十六頁)，是證人甲○○是否在場目擊衝突發生之經
    過，確有可疑之處。且證人甲○○於本院作證時表示現場只
    有被告、陳萬、乙○○等語，與被告所供乙○○另一子亦在
    場之情節不同，其證詞自無法為被告有利之認定。
  (四)綜上所述，堪認被告於上開時地，確有踢踹乙○○，並致使
    乙○○受有上開傷勢，應甚明確。本件事證明確，被告犯行
    洵堪認定，應依法論科。
三、核被告丙○○所為，係犯刑法第二百七十七條第一項之傷害
    罪。又現為或曾為四親等內之旁系姻親者係屬家庭暴力防治
    法第三條第四款規定之家庭成員，被告與乙○○有上開家庭
    成員關係，其對乙○○為上開傷害之家庭暴力行為，且已成
    立刑法第二百七十七條第一項之傷害罪，係屬家庭暴力防治
    法第二條第二款定義之家庭暴力罪 (按家庭暴力防治法雖於
    九十六年三月二十八日修正公布全文，惟有關該法第三條第
    四款及第二條第二款對家庭成員及家庭暴力罪之定義並無更
    改，附此敘明)。
四、原審認被告罪證明確，引用刑法第二百七十七條第一項、第
    四十一條第一項前段，刑法施行法第一條之一，審酌被告犯
    罪之動機、手段、對乙○○造成之傷勢、犯後否認犯行，尚
    未與乙○○和解，賠償其所受之損害等一切情狀，量處拘役
    五十八日，並諭知易科罰金之折算標準。又說明被告上開犯
    行，犯罪時間在九十六年四月二十四日以前，其所犯之罪，
    符合中華民國九十六年罪犯減刑條例有關減刑之規定，依該
    條例第二條第一項第三款之規定減其刑期二分之一即減為拘
    役二十九日，且敘明被告所犯為最重本刑五年以下有期徒刑
    以下刑之罪，依中華民國九十六年罪犯減刑條例規定減為六
    月以下有期徒刑或拘役，依該條例第九條之規定並諭知易科
    罰金之折算標準。經核認事用法並無違誤，量刑亦屬妥適，
    被告仍執前詞，上訴否認犯罪，核無理由，應予駁回。
據上論斷，應依刑事訴訟法第三百六十八條，判決如主文。
本案經檢察官劉文水到庭執行職務。
中    華    民    國    97    年    5     月    29    日
                  刑事第十二庭  審判長法  官  蔡永昌
                                      法  官  施俊堯
                                      法  官  蘇素娥
以上正本證明與原本無異。
不得上訴。
                                      書記官  林旻弘
中    華    民    國    97    年    5     月    29    日
附錄：本案論罪科刑法條全文
中華民國刑法第277條
傷害人之身體或健康者，處3 年以下有期徒刑、拘役或1 千元以
下罰金。
犯前項之罪因而致人於死者，處無期徒刑或7 年以上有期徒刑；
致重傷者，處3 年以上10年以下有期徒刑。


司法院資訊處製作；財團法人民間司法改革基金會備份。
